臺灣高等法院臺中分院民事判決　96年度上國更(二)字第1號
上　訴　人　交通部臺中港務局
　　　　　　　　　　　　　　　　號
法定代理人　甲○○
訴訟代理人　羅豐胤律師
複　代理人　李秀貞律師
訴訟代理人　洪明儒律師
被　上訴人　ＧＩＲＡＳＯＬ ＭＡＲＩＴＩＭＡ Ｓ.Ａ.
法定代理人　Ｔｓｕｔｏｍｕ　Ｉｉｚｕｋａ（譯名為飯塚務）
訴訟代理人　張安琪律師
上列當事人間請求損害賠償事件，上訴人對於民國88年10月26日
臺灣臺中地方法院88年度海商字第3號第一審判決提起上訴，經
最高法院第二次發回更審，本院於96年10月24日言詞辯論終結，
判決如下：
    主  文
原判決關於命上訴人給付被上訴人日幣壹仟肆佰捌拾參萬捌仟零
玖拾捌圓、美金萬伍仟柒佰捌拾柒元、新台幣壹拾柒萬貳仟零
伍拾參元及其法定利息部分，並該部分之假執行宣告暨訴訟費用
負擔（除確定部分外）之裁判均廢棄。
上開廢棄部分，被上訴人於原審之訴及其假執行之聲請均駁回。
第一、二審及發回前第三審訴訟費用除確定部分外，由被上訴人
負擔。
    事實及理由
壹、程序方面：
一、按關於由侵權行為而生之債，依侵權行為地法，涉外民事法
    律適用第九條第一項前段定有明文。又所謂行為地，包括實
    行行為地及結果發生地（最高法院八十一年度台上字第九三
    五號判決參照）。查本件被上訴人所有之Ｂｒｉｌｌｉａｎ
    ｔ　Ａｃｅ輪（下稱卓越輪），係向巴馬拿國註冊，取得該
    國船舶國籍證書，為一外國船舶（見原審卷第三０至三十一
    頁），且被上訴人起訴主張系爭卓越輪於民國（下同）八十
    五年八月二十八日抵達並停靠在上訴人所負責管理維護之臺
    中港８Ａ碼頭卸貨後，因被上訴人所管理維護之臺中港８Ａ
    碼頭碰墊材上螺釘，未達其預期保護船舶安全停靠之功能，
    並疏於維護更新，造成其上之螺釘露出在外，導致其所有之
    卓越輪於停靠時，遭防撞碰墊材上裸露在外之螺釘刺穿船體
    而造成大量海水湧進第３號船艙之侵權行為事實，依民法第
    一百八十四條第一、二項、第一百九十一條第一項之規定，
    請求上訴人負侵權行為損害賠償責任。嗣於八十八年四月八
    日於原審審理時，另追加國家賠償法第三條第一項之規定，
    為其請求權之法律基礎，從而本件訴訟係具有涉外成分之涉
    外事件，且被上訴人係本於侵權行為之法律關係而為請求，
    本件損害發生結果地及侵權行為地復均在臺中港，依上開說
    明，本件自應由臺灣臺中地方法院管轄，並適用中華民國有
    關損害賠償之法律規定，包括民法及國家賠償法為其準據之
    法律，核先敘明。
二、次按，訴之變更或追加，非經他造同意，不得為之。但第二
    百五十五條第一項第二款至第六款情形，不在此限，民事訴
    訟法第四百六十六條第一項定有明文。是故，被上訴人（即
    原審原告）於第二審訴訟程序中，依同法第二百五十五條第
    一項第二款之規定，以請求之基礎事實同一而為訴之變更或
    追加者，依上開說明，被上訴人仍得為原訴變更或追加他訴
    。又所稱之「請求之基礎事實同一」者，係指變更或追加之
    訴與原訴之主要爭點有其共同性，各請求利益之主張在社會
    生活上可認為同一或關連，而就原請求之訴訟及證據資料，
    於審理繼續進行在相當程度範圍內具有同一性或一體性，得
    期待於後請求之審理予以利用，俾先後兩請求在同一程序得
    加以解決，避免重複審理，進而為統一解決紛爭者，即屬之
    （最高法院九十一年度台簡抗字第三十三號、九十二年度台
    抗字第三九四號裁定參照）。查本件被上訴人於八十八年三
    月十六日向原審法院提出準備書(一)狀，陳述上訴人既為臺中
　　港各碼頭之管理機關，今因疏於保管其轄區內８Ａ碼頭內防
  　撞碰墊材之安全致被上訴人所有之系爭卓越輪於八十五年八
    月二十八日停靠於８Ａ碼頭時，因防撞碰墊材橡膠保護層剝
    落，螺釘露出在外，其上第７、１２號螺釘刺穿船體，致大
    量海水湧進船艙，造成船體及艙內放置之賓士轎車嚴重損害
    ，並主張依民法第一百八十四條第一項、第二項、及第一百
    九十一條第一項之規定，請求上訴人負侵權行為損害賠償責
    任，為其請求權基礎（見原審卷第二十七至二十八頁），嗣
    於八十八年四月八日向原審法院提出準備書(二)狀，並追加國
　　家賠償法第三條第一項之規定，請求上訴人負國家賠償責任
　  ，為其請求權基礎（見原審卷第一一二至一一三頁），惟因
    民法第一百八十四條第一項、第二項、及第一百九十一條第
    一項規定之侵權行為損害賠償請求權，與國家賠償法第三條
    第一項規定之國家賠償請求權係屬不同之訴訟標的，則其訴
    之要素即當事人、訴訟標的及訴之聲明有一變更或追加者，
　  其訴即屬變更或追加，故本件訴訟於被上訴人提出國家賠償
    法第三條第一項之規定為其請求權基礎時，即屬訴之追加。
    經查，被上訴人於原審法院所為追加之訴與原來之訴均本於
    同一之原因事實，且其主要爭點又具有共同性，各請求利益
    之主張在社會生活上可認為同一或關連，而就原來請求之訴
    訟及證據資料，於審理繼續進行在相當程度範圍內具有同一
    性或一體性，得期待於後請求之審理予以利用，俾先後兩請
    求在同一程序得加以解決，避免重複審理，進而為統一解決
    紛爭，從而被上訴人所為訴之追加，應認符合第二百五十五
    條第一項第二款之規定，而屬「請求之基礎事實同一」，是
    故被上訴人於原審法院追加國家賠償法第三條第一項之規定
    ，為其請求權基礎，依上開說明，應予准許。
貳、實體方面：
一、被上訴人起訴主張：(1)被上訴人所有之卓越輪於八十五年八
    月二十八日上午航抵上訴人所屬臺中港８Ａ碼頭，因該碼頭
    上之防撞碰墊材之橡膠保護層剝落，螺釘露出在外，於該輪
    停靠碼頭時遭其上第７、１２號螺釘刺穿船體，致大量海水
    湧進船艙，造成船體及艙內放置之賓士轎車嚴重損害，合計
    貨物、營業損失及船體修理暨其他相關費用，為日幣二千五
    百十九萬三千二百九十九圓、美金六萬一千一百四十一元一
    角七分，及新台幣二十九萬二千八百八十五元。而上訴人既
    為上開碼頭防護措施之設置、保管人，就渠所受損害，自應
    負國家賠償之責任。經函請上訴人賠償，上訴人始終未開始
    協議，爰依國家賠償法第三條、民法第一百八十四條第一項
    、第二項、第一百九十一條規定，請求上訴人負損害賠償責
    任。(2)又被上訴人於事故發生當時之八十五年八月二十八日
    知悉損害，於二年內八十七年八月十七日發存證信函提出請
    求表明請求賠償之意旨，係因臺中港務局瑕疵之瑕疵碰墊防
    護材撞擊船體而造成損害。復於上開請求六個月內即八十八
    年二月十日起訴提出損害賠償請求，並無罹於時效。且被上
    訴人根據本件損害賠償事實於時效期間內提起本件訴訟，起
    訴時被上訴人業已闡明係因上訴人之設施不當而造成船體及
    船上貨物受損，已表明起訴請求之基礎原因事實，該基礎原
    因事實本即包含二種法律關係（即民法侵權行為損害賠償及
    國家賠償法第三條），雖被上訴人認為民法第一百九十一條
    及國家賠償法第三條應屬請求權之競合，但原審法院認為應
    適用國家賠償法第三條之規定，而被上訴人起訴之基礎原因
    事實已包含國家賠償法第三條規定之法律關係在內，此乃原
    審法院闡明權義務行使之範圍，原審法院行使闡明權之結果
    ，亦不受當事人主張所拘束。本件於原審法官行使闡明權後
    ，認定被上訴人依國家賠償法第三條為補充法律上之陳述，
    則無論被上訴人於書狀內使用「追加」或於開庭陳述所為「
    補充法律上之陳述」，均不影響請求及起訴之基礎原因事實
    本即包含國家賠償法第三條規定之法律關係在內之事實，從
    而被上訴人有關國家賠償法第三條規定之請求應屬法律陳述
    之補充，故本件被上訴人於事故發生當時即八十五年八月二
    十八日即已知悉損害，復於上開請求六個月內即八十八年二
    月十日提起本件訴訟，起訴時被上訴人所陳述之原因事實為
    系爭船舶因上訴人之設施不當而造成船體及船上貨物之損害
    ，即已表明所請求之基礎原因事實，依民法第一百二十九條
    第一項、第一百三十條規定，消滅時效因請求而中斷，被上
    訴人並於六個月內起訴，本件請求顯未罹於時效，縱被上訴
    人起訴時未提出國家賠償法第三條規定為請求權基礎，然該
    國家賠償法第三條係屬被上訴人起訴請求之基礎原因事實所
    包含之法律關係，是本件國家賠償法第三條之請求，應於被
    上訴人基於基礎原因事實提出請求及起訴時一併中斷。(3)再
    依國家賠償法第十條第一項之規定，僅係要求須以書面先行
    ，並非規定未具備一定程式之書面，否則失權，因此所謂書
    面先行，以存證信函方式為之，亦非為法所不許，從而被上
    訴人以存證信函載明請求權人、賠償義務機關、代理人姓名
    、請求損害賠償之金額及請求賠償之事實及理由，應已符合
    國家賠償法施行細則第十七條第一條之程式要件。查上訴人
    不曾以被上訴人以存證信函請求不符合程式要求而通知被上
    訴人補正，則上訴人自不得事後再以上訴人所提之書面請求
    不符程式為由，復加爭執。又上訴人雖曾通知被上訴人提供
    證明資料，惟有關證明文件，特別是上訴人未盡維護設施責
    任之證據，均係掌握在上訴人處，被上訴人於原審審理時即
    多次請求上訴人提出，上訴人多次藉詞拒絕，且因系爭卓越
    輪修復係在日本進行，相關證據取得曠日費時，且相關證據
    亦得由被上訴人於協議過程中陸續提出供上訴人審酌，並不
    影響上訴人協議之開始及進行等語。起訴聲明求為判決：(一)
    上訴人應給付被上訴人美金三十萬五千五百零七元二角二分
    ，或上訴人應給付被上訴人日幣二千五百一十九萬三千二百
    九十九圓、美金六萬一千一百四十一元一角七分及新台幣二
    十九萬二八百八十五元，及其法定利息。(二)訴訟費用由上訴
    人負擔。(三)被上訴人願供擔保，請准宣告假執行；答辯聲明
    求為判決：(一)上訴駁回。(二)第二審訴訟費用由上訴人負擔。
    （其中被上訴人請求超過日幣一千四百八十三萬八千零九十
    八元、美金三萬五千七百八十七元、新台幣十七萬二千零五
    十三元及其法定利息部分，業經原審駁回及本院前審判決被
    上訴人敗訴確定）。
二、上訴人則以：(1)被上訴人於八十七年八月十七日以存證信函
    請求上訴人賠償，未附任何證據，經渠於同年月二十六日函
    請補提證據，未獲置理，被上訴人逕行訴請賠償，於法已有
    未合。(2)又系爭事故發生於八十五年八月二十八日，被上訴
    人於八十七年八月十七日以存證信函請求伊賠償，於八十八
    年二月十日原基於民法第一百八十四條第一項、第二項、第
    一百九十一條規定起訴，迨八十八年四月八日始追加國家賠
    償法第三條之規定，訴請賠償，已罹於國家賠償請求權之二
    年時效期間，渠仍得拒絕給付。(3)縱被上訴人若得向渠請求
    損害賠償，惟依交通部海事復議委員會復議結果，卓越輪停
    靠當時，碼頭上防撞碰墊材之橡膠保護層並未破損，且卓越
    輪靠泊碼頭不當，即被上訴人所受損害係卓越輪之過失所致
    ，與防護措施之設置維護無關，其請求賠償，亦無理由。(4)
    被上訴人援引公證報告主張系爭卓越輪係於停靠碼頭時為護
    舷上裸露之螺釘所刺穿，依實際靠舶作業及物理定則，實不
    可能。又碼頭整組護舷結構與船體之接觸面言之，縱有單一
    個別之護舷損壞，亦不足穿透船體，是系爭卓越輪之停靠或
    離開碼頭時，均不足生船體遭螺釘穿透之情事。再就被上訴
    人代理人繪製之簡圖甲、乙（即原審卷第一九二至一九三頁
    ）以觀，亦不能證明船體之損壞係因護舷螺釘、帽所刺穿，
    被上訴人應就工作物之設置或保管有欠缺負舉證責任，又被
    上訴人離開泊位前，船舶各單位皆負有安全檢查及通報之義
    務，被上訴人之船舶在引水人、拖船拖帶下離港出海，依通
    常情形應無生碰撞情事，則其損害應與上訴人無關。(5)被上
    訴人所有之系爭卓越輪，係向巴馬拿國註冊，取得該國船舶
    國籍證書，經查我國人民於該國因同類事件，既不受互惠條
    件之保障，被上訴人於我國即不得訴請損害賠償等語，資為
    抗辯。上訴聲明求為判決：(一)原判決不利於上訴人部分廢棄
    。(二)上廢棄部分，被上訴人在第一審之訴及假執行之聲請駁
    回。(三)第一、二審訴訟費用由被上訴人負擔。
三、本件不爭執事項：
(一)、被上訴人所有之系爭卓越輪於八十五年八月二十八日上午十
    時三十分抵達並停靠在臺中港８Ａ碼頭，卸下部分汽車，至
    當日下午四時十分許由引水人引水離開８Ａ碼頭，當日下午
    四時二十八分引水人離開系爭卓越輪，該船開始航行，於當
    日下午六時三十五分船長被通知１３號甲板及３號船艙艙區
    開始湧進大量海水。經船員緊急處置後，於當日下午十一時
    四十五分重新下錨於臺中港，並於八十五年八月二十九日停
    靠在臺中港３１號碼頭進行臨時性修補，並於八十五年八月
    三十日上午十時三十分離開臺中港。
(二)、被上訴人於事故發生後，聘請「中華海事檢定社」人員前去
    系爭卓越輪勘查，發現該輪右舷船舷板及船骨凸緣有多處嚴
    重凹入，並有三處破洞。
(三)、系爭卓越輪船長於八十五年八月二十八日提出海事報告（Ｎ
    ＯＴＥ　ＯＦ　ＭＡＲＩＮＥ　ＰＲＯＴＥＳＴ）。
(四)、被上訴人委請律師於八十七年八月十七日以臺北仁愛路２４
    支局７５０號存證信函，催告上訴人於函到二週內支付其因
    瑕疵碰墊撞擊所生之船體、營運、貨運及其他損失。
(五)、經比對系爭卓越輪進出臺中港８Ａ碼頭時之行進路線、風向
    、潮汐高低、系爭卓越輪卸貨前後之吃水等情形，系爭卓越
    輪船體刺穿破洞應係於進港靠泊之時，發生碰撞所造成。
(六)、本件共有四次鑑定報告，依時間先後依序為：(1)中華海事檢
    定社。(2)國立臺灣海洋大學。(3)基隆港務局海事評議委員會
    。(4)交通部海事覆議委員會。
四、本件爭執事項：
(一)、本件是否有國家賠償法規定之適用？被上訴人於原審法院追
    加國家賠償法為其請求權基礎，是否踐行法定程序？被上訴
    人所有之系爭卓越輪，係向巴馬拿國註冊，取得該國船舶國
    籍證書，基於互惠原則，被上訴人得否請求上訴人負損害賠
    償責任？
(二)、被上訴人向上訴人請求損害賠償，究有無罹於國家賠償之請
    求權時效？
(三)、被上訴人之卓越輪發生船體及貨載之損害，是否係因可歸責
    於上訴人或被上訴人之事由所致？被上訴人是否亦有過失？
    比例如何？被上訴人所主張之各項損害賠償請求權是否屬實
    且相當？有無必要？如無國家賠償法之適用，本件是否得基
    於民法侵權行為相關規定請求損害賠償？
五、得心證之理由：
(一)、本件是否有國家賠償法規定之適用？被上訴人於原審法院追
    加國家賠償法為其請求權基礎，是否踐行法定程序？被上訴
    人所有之系爭卓越輪，係向巴馬拿國註冊，取得該國船舶國
    籍證書，基於互惠原則，被上訴人得否請求上訴人負國家賠
    償責任？被上訴人主張：其所有之卓越輪於八十五年八月二
    十八日上午航抵上訴人所屬臺中港８Ａ碼頭，因該碼頭上之
    防撞碰墊材之橡膠保護層剝落，螺釘露出在外，於該輪停靠
    碼頭時遭其上第７、１２號螺釘刺穿船體，致大量海水湧進
    船艙，造成船體及艙內放置之賓士轎車嚴重損害，上訴人既
    為管理機關，則被上訴人自得依國家賠償法第三條第一項之
    規定，請求賠償。又被上訴人於八十七年八月十七日以臺北
    仁愛路２４支局７５０號存證信函，請求上訴人負國家賠償
    責任，自符合國家賠償法所規定之法定程序。另依被上訴人
    所提出之巴拿馬Ｍｏｒｇａｎ＆Ｍｏｒｇａｎ法律事務所已
    明確函稱：我們確認於巴拿馬政府之措施或者缺漏所致生之
    損害而向巴拿馬政府請求賠償時，巴拿馬人民與外國公民或
    外國公司係立於同等之地位，中華民國公司於類似案件得向
    巴拿馬政府請求賠償，是被上訴人自得依國家賠償法向被上
    訴人起訴請求等語；上訴人辯稱：本件被上訴人不得依國家
    賠償法之規定，請求上訴人負國家賠償責任。又被上訴人於
    八十七年八月十七日以臺北仁愛路２４支局７５０號存證信
    函，請求上訴人負國家賠償責任，並不符合國家賠償法所規
    定之法定程序。另依巴馬拿國大使館函覆稱：巴馬拿國迄今
    尚無類似我國之國家賠償法，基於互惠原則，被上訴人不得
    請求上訴人負國家賠償責任等語。經查：
(1)、按公有公共設施因設置或管理有欠缺，致人民生命、身體或
    財產受損害者，國家應負損害賠償責任，國家賠償法第三條
    第一項定有明文。又凡供公共使用或供公務使用之設施，事
    實上處於國家或地方自治團體管理狀態者，均有國家賠償法
    第三條之適用，並不以國家或地方自治團體所有為限，以符
    合國家賠償法之立法本旨（最高法院九十四年度台上字第二
    三二七號判例參照）。查被上訴人於八十八年二月十二日向
    原審法院起訴主張：其所有之系爭卓越輪於八十五年八月二
    十八日進入臺中港後，因港務局泊位Ｓ－Ａ處瑕疵碰墊防護
    材撞擊船體，致船體破洞進水而導致其上載裝之一百七十二
    輛賓士轎車之嚴重損失，造成船體損失、營運損失、貨物損
    失及其他相關損失，共計美金三十萬五千五百零七元二角二
    分（見原審卷第五頁），嗣於八十八年四月八日向原審法院
    提出準備書(二)狀，復陳稱：上訴人既為臺中港各碼頭之管理
    機關，今因疏於保管其轄區內８Ａ碼頭內防撞碰墊材之安全
    致被上訴人所有之系爭卓越輪於八十五年八月二十八日停靠
    於８Ａ碼頭時，因防撞碰墊材橡膠保護層剝落，螺釘露出在
　　外，其上第７、１２號螺釘刺穿船體，致大量海水湧進船艙
 　 ，造成船體及艙內放置之賓士轎車嚴重損害，並追加國家賠
    償法第三條第一項之規定，請求上訴人負國家賠償責任等語
    （見原審卷第一一二至一一三頁），經查上訴人既為臺中港
    區之管理機關；被上訴人所有之系爭卓越輪於八十五年八月
　　二十八日停靠於上訴人所管理之臺中港區８Ａ碼頭時，因防
  　撞碰墊材橡膠保護層剝落，螺釘露出在外，其上第７、１２
    號螺釘刺穿船體，致大量海水湧進船艙，造成船體及艙內放
　　置之賓士轎車嚴重損害，此亦為上訴人所不否認，依上開說
  　明，被上訴人主張本件訴訟有國家賠償法之適用等語，應屬
    可採。
(2)、至被上訴人主張民法第一百八十四條、第一百九十一條第一
    項侵權行為損害賠償請求權與國家賠償法第三條第一項之國
    家賠償請求權，係屬法規競合關係等語。惟按國家損害賠償
    ，除依國家賠償法規定外，適用民法規定，國家賠償法第五
    條定有明文。又公有公共設施因設置或管理有欠缺，致人民
　　生命、身體或財產受損害者，除其他法律有特別規定外，祇
　  能依據國家賠償法之規定向國家請求賠償，不得依民法第一
    百八十四條、第一百九十一條第一項侵權行為之規定而為請
　　求。此法律上之見解，迭經最高法院九十五年度台上字第一
　  六七三號、九十六年度台上字第一四五四號判決廢棄發回指
    摘。依民事訴訟法第四百七十八條第四項規定「受發回或發
    交之法院，應以第三審法院所為廢棄理由之法律上判斷為其
    判決基礎。」，是故，國家賠償法係民法之特別法，僅於國
    家賠償法無特別規定時，方得適用民法有關規定，亦即民法
    僅為國家賠償法之補充法規，從而被上訴人主張民法第一百
    八十四條、第一百九十一條第一項侵權行為損害賠償請求權
    與國家賠償法第三條第一項之國家賠償請求權，係屬法規競
    合關係云云，為不足取。
(3)、次按，依國家賠償法請求損害賠償時，應先以書面向賠償義
　　務機關請求之。又損害賠償之請求，應以書面載明下列各款
    事項：(1)請求權人之姓名、性別、出生年月日、出生地、身
    分證統一編號、職業、住所或居所。請求權人為法人或其他
    團體者，其名稱、主事務所或主營業所及代表人之姓名、性
    別、住所或居所。(2)有代理人者，其姓名、性別、出生年月
    日、出生地、身分證統一編號、職業、住所或居所。(3)請求
    賠償之事實、理由及證據。(4)請求損害賠償之金額或回復原
    狀之內容。(5)賠償義務機關。(6)年、月、日，由請求權人或
    代理人簽名或蓋章，提出於賠償義務機關，國家賠償法第十
    條第一項及同法施行細則第十七條第一項分別定有明文。再
    賠償義務機關拒絕賠償，或自提出請求之日起逾三十日不開
    始協議，或自開始協議之日起逾六十日協議不成立時，請求
    權人得提起損害賠償之訴。又請求權人因賠償義務機關拒絕
    賠償，或協議不成立而起訴者，應於起訴時提出拒絕賠償或
    協議不成立之證明書。請求權人因賠償義務機關逾期不開始
    協議或拒不發給前項證明書而起訴者，應於起訴時提出已申
    請協議或已請求發給證明書之證明文件，國家賠償法第十一
    條第一項前段及同法施行細則第三十七條分別定有明文。另
    損害賠償之訴，除依國家賠償法規定外，適用民事訴訟法之
    規定，國家賠償法第十二條定有明文。又第一審法院對於原
    告提起之損害賠償之訴在指定期日前，應調查原告已否以書
    面向被告機關請求，並具備本法第十一條第一項前段規定之
    情形，如經調查結果，發現原告迄未以書面向被告機關請求
    或未具備國家賠償法第十一條第一項規定之情形者，應依民
    事訴訟法第二百四十九條第一項第六款規定，以其起訴不備
    其他要件裁定駁回其訴，法院辦理國家賠償事件應行注意事
    項第四點定有明文。據此，依國家賠償法之規定，請求國家
    機關為損害賠償時，應先以書面向賠償義務機關請求之，必
    賠償義務機關拒絕賠償，或自提出請求之日起逾三十日不開
    始協議，或自開始協議之日起逾六十日協議不成立時，請求
    權人始得提起損害賠償之訴，並於起訴時提出該機關逾期不
    協議、協議不成立或拒絕賠償之證明文件，此為訴權存在必
    備之要件，屬法院應依職權調查之事項（最高法院八十五年
　　度台上字第一五五六號、八十五年度台上字第二五五二號判
　　決參照）。本件被上訴人於八十七年八月十七日以臺北仁愛
　  路２４支局７５０號存證信函，請求上訴人賠償美金三十一
    萬八千九百九十元七角，並陳稱：「關於『Ｂｒｉｌｌｉａ
    ｎｔ　Ａｃｅ號』輪於西元一九九六年八月二十八日在臺中
    港因港務局泊位Ｓ－Ａ瑕疵碰墊碰撞所致之損害。敬啟者：
　　本律師茲代理『Ｂｒｉｌｌｉａｎｔ　Ａｃｅ』輪之船東及
  　船體保險公司寄發本函。上開船舶於西元一九九六年八月二
    十八日因臺中港務局泊位Ｓ－Ａ之瑕疵碰墊防護材撞擊船體
    而造成損害。因瑕疵碰墊防護材撞擊船體而造成船體破洞進
　　水而導致其上載裝之一百七十二台Ｍｅｒｃｅｄｅｓ　Ｂｅ
　  ｎｚ車輛之嚴重損失，共計造成船體損失、營運損失、貨物
    損失及其他相關損失共計美金三十一萬八千九百九十元七角
    。請貴局（即上訴人）於函到兩周內支付敝當事人（即被上
    訴人）上開賠償金額及利息，否則敝當事人迫於無奈，必將
    對貴局採取必要法律行動」等語（見原審卷第八至九頁）。
    經查，上開存證信函之寄件人為張安琪律師（即本訴訟被上
    訴人之訴訟代理人），並稱代理系爭卓越輪之船東及船體保
    險公司所為寄發，惟上開存證信函之請求權人究為系爭卓越
    輪？抑或被上訴人極東海事有限公司？且其所指船體保險公
    司究指何人？並不明確。再者，依上開存證信函記載張安琪
    律師代理請求損害賠償，惟並未附具授權書，無從判斷張安
    琪律師究有無代理行使上開國家賠償請求權之權限？且被上
    訴人依上開存證信函向上訴人請求損害賠償時，並未表明係
    依據國家賠償法之規定，且未提出相關證據，依上開說明，
    被上訴人所寄發之存證信函，顯不符合國家賠償法施行細則
    第十七條第一項規定之書面應行載明事項之要件。復經，上
    訴人於同年月二十六日函請被上訴人提供系爭卓越輪事件詳
    細說明與證明資料，以利上訴人進行查證（見本院八十九年
    度海商上字第一號卷第(一)宗第五十二頁），惟被上訴人亦未
    遵照提出相關證明資料及說明，率而於八十八年二月十二日
    向原審法院起訴主張：上訴人未於收受上開存證信函請求賠
    償之兩周內給付為由，逕行起訴請求上訴人賠償（見原審卷
    第五頁），然該起訴狀內並無記載訴訟標的為何，迄原審法
    院於八十八年三月十二日行言詞辯論時，始主張依侵權行為
    民法第一百八十四條第一項、第二項、第一百九十一條第一
    項請求為其訴訟標的（見原審卷第二十二頁），並遲至同年
    四月八日始另行具狀追加依國家賠償法之規定，請求國家賠
    償（見原審卷第一一一至一一三頁），揆諸上開說明，被上
　　訴人之上開存證信函，要難謂係對上訴人為賠償協議之書面
  　請求，從而自無所謂三十日不開始協議，或開始協議後六十
    日內未成立協議之情事。準此，被上訴人既未踐行書面協議
    先行之程序，即逕行追加起訴依國家賠償法之規定，其請求
    國家賠償，自難謂為合法。
(二)、縱認被上訴人有踐行書面協議先行之程序，其嗣後追加起訴
    依國家賠償法規定請求損害賠償，究有無罹於國家賠償之請
    求權時效？被上訴人主張：本件被上訴人於事故發生當時即
　　八十五年八月二十八日即已知悉損害，復於上開請求六個月
　  內即八十八年二月十日提起本件訴訟，起訴時被上訴人所陳
    述之原因事實為系爭船舶因上訴人之設施不當而造成船體及
    船上貨物之損害，即已表明所請求之基礎原因事實，依民法
    第一百二十九條第一項、第一百三十條規定，消滅時效因請
    求而中斷，被上訴人並於六個月內起訴，本件請求顯未罹於
    時效等語；上訴人辯稱：被上訴人本件國家賠償請求權業已
    罹於時效消滅等語。經查：
(1)、按賠償請求權，自請求權人知有損害時起，因二年間不行使
    而消滅；自損害發生時起，逾五年者亦同，國家賠償法第十
    二條第一項定有明文。又追加之訴本為獨立之訴訟，僅因訴
    訟經濟而於合乎民事訴訟法第二百五十五條規定之情形下，
    得於同一訴訟程序為審理。至於追加訴訟之請求權是否罹於
    時效期間而消滅，仍應以該追加訴訟提起之時，為認定之標
    準，不因准予追加而異（最高法院九十五年度台上字第一六
    七三號判決發回意旨參照）。
(2)、本件訴訟適用國家賠償法之規定，僅於國家賠償法無特別規
    定時，方得適用民法有關規定，亦即民法僅為國家賠償法之
    補充法規，已如上述。被上訴人於事故發生當時即八十五年
    八月二十八日即已知悉損害，此為被上訴人所自認（見原審
    卷第二十四頁）。又被上訴人於八十七年八月十七日以上開
    存證信函，請求上訴人於兩週內賠償美金三十一萬八千九百
    九十元七角，此時依民法第一百二十九條第一項第一款之規
    定，發生時效中斷之效力。然被上訴人於八十八年二月十二
    日向原審法院起訴主張：渠所有之系爭卓越輪於八十五年八
    月二十八日進入臺中港後，因港務局泊位Ｓ－Ａ處瑕疵碰墊
    防護材撞擊船體，致船體破洞進水而導致其上載裝之一百七
    十二輛賓士轎車之嚴重損失，造成船體損失、營運損失、貨
    物損失及其他相關損失，共計美金三十萬五千五百零七元二
    角二分（見原審卷第五頁），復於八十八年三月十六日向原
    審法院提出準備書(一)狀，陳述上訴人既為臺中港各碼頭之管
    理機關，今因疏於保管其轄區內８Ａ碼頭內防撞碰墊材之安
    全致被上訴人所有之系爭卓越輪於八十五年八月二十八日停
    靠於８Ａ碼頭時，因防撞碰墊材橡膠保護層剝落，螺釘露出
    在外，其上第７、１２號螺釘刺穿船體，致大量海水湧進船
    艙，造成船體及艙內放置之賓士轎車嚴重損害，並主張依民
    法第一百八十四條第一項、第二項、及第一百九十一條第一
    項之規定，請求上訴人負侵權行為損害賠償責任，為其請求
    權基礎（見原審卷第二十七至二十八頁），嗣於八十八年四
    月八日向原審法院提出準備書(二)狀，並追加國家賠償法第三
    條第一項之規定，請求上訴人負國家賠償責任，為其請求權
    基礎（見原審卷第一一二至一一三頁），已如上述。從而，
    被上訴人依國家賠償法請求國家賠償之時效期間，縱因上開
    存證信函之請求而告中斷，然被上訴人於八十八年二月十二
    日向原審法院起訴，並於八十八年三月十六日主張依民法第
    一百八十四條第一項、第二項、及第一百九十一條第一項之
    規定，請求上訴人負侵權行為損害賠償責任，嗣於八十八年
    四月八日始行「追加」依國家賠償法第三條第一項之規定，
    請求上訴人負國家賠償責任，依上開說明，追加訴訟之請求
    權是否罹於時效期間而消滅，仍應以該追加訴訟提起之時，
    為認定之標準，是縱本件因被上訴人之上開請求而中斷，然
    被上訴人未於請求後六個月內，基於國家賠償法第三條規定
    訴請賠償，而係於請求後之七個半月始追加此部分之訴，即
    被上訴人於八十八年四月八日始依國家賠償法第三條第一項
    之規定，追加起訴請求上訴人負國家賠償責任，顯已逾國家
    賠償法第十二條第一項規定之二年時效規定。據此，縱認被
　　上訴人有踐行書面協議先行之程序，其嗣後追加起訴依國家
  　賠償法規定請求損害賠償，亦已罹於國家賠償之請求權時效
    。是上訴人依國家賠償法第十二條第一項、民法第一百二十
    九條第一項第一款、第一百三十條之規定，為時效抗辯而拒
    絕賠償，應屬可採。
(三)、再按，國家賠償法於外國人為被害人時，以依條約或其本國
    法令或慣例，中華民國人得在該國與該國人享受同等權利者
    為限，適用之，國家賠償法第十五條定有明文。是故，外國
    人依我國國家賠償法為請求，應以我國人得在該國享有同等
    權利為其要件，始符國際間之互惠原則（最高法院九十五年
    度台上字第一六七三號判決參照）。查被上訴人所有之系爭
    卓越輪，係向巴馬拿國註冊，取得該國船舶國籍證書，為一
    外國船舶，此為兩造所不爭執，足堪認定為真實。復查本院
    前審於九十四年一月十九日以九四中分義民直決字海商上
    一第９９７號函囑外交部法律事務司，囑託查明中華民國之
    國民是否得向巴馬拿政府請求國家損害賠償？亦即是否符合
    國家賠償法第十五條之互惠條件？經外交部於九十四年一月
　　二十八日以外條二字第０９４２４００４２５０號函轉駐巴
　  馬拿大使館，經該館於九十四年三月四日以字第９４０２４
    號函覆本院，載明：「本館曾就本案請教巴拿馬知名律師Ｅ
    ｄｕａｒｄｏ　Ｓｅｇｕｒａ及Ａｂｒａｈａｍ　Ｓｏｆｅ
    ｒ（亦係前海事暨領事局局長）均表示，巴國迄今尚無類似
    我國之國家賠償法，倘有糾紛均需透過律師就個案細節詳加
    研析是否得向法院提出申訴，蓋訴訟曠日費時，花費至鉅，
    民眾恐難負擔，鮮少有人提出申訴，另互惠條件亦僅存於政
    府間之協定，私人案件不適用」等語（見本院八十九年度海
　　商上字第一號卷第(三)宗第十五、三十六、七十七頁），從而
　  巴馬拿國迄今尚無類似我國之國家賠償法，且有關互惠條件
    ，亦僅存於政府間之協定，於私人案件則不適用互惠條件，
　　亦即我國人民於該國尚難受互惠條件之保障。是此，被上訴
　  人既係巴馬拿國籍之私法人，基於互惠原則，亦尚難認為被
    上訴人得依我國國家賠償法之規定，提起本件訴訟。雖被上
    訴人所提出巴拿馬Ｍｏｒｇａｎ＆Ｍｏｒｇａｎ法律事務所
    函稱：我們確認於巴拿馬政府之措施或者缺漏所致生之損害
    而向巴拿馬政府請求賠償時，巴拿馬人民與外國公民或外國
    公司係立於同等之地位，中華民國公司於類似案件得向巴拿
    馬政府請求賠償，是被上訴人自得依國家賠償法向被上訴人
    起訴請求等語（見本院八十九年度海商上字第一號卷第(一)宗
    第九十八、一００頁），惟僅屬巴拿馬國私人法律事務所之
    法律意見，且被上訴人亦未舉證以證其詞，從而被上訴人所
    稱我國人民或私法人與巴拿馬人民係立於同等之地位，得向
    巴拿馬政府請求賠償，亦難可採。
六、綜上所述，本件被上訴人既未踐行書面協議先行之程序，即
    逕行追加起訴依國家賠償法之規定，請求國家賠償，難謂為
    合法。又縱認被上訴人所為上開存證信函，可認係國家賠償
    法第十條第一項及同法施行細則第十七條第一項規定之書面
    ，惟亦因逾國家賠償法第十二條第一項規定之二年時效規定
    ，上訴人亦得拒絕賠償。況依巴馬拿大使館函覆本院，可知
    巴馬拿國迄今尚無類似我國之國家賠償法，且有關互惠條件
    ，亦僅存於政府間之協定，於私人案件則不適用互惠條件，
    亦即我國人民於該國尚難受互惠條件之保障，且被上訴人亦
    未舉證證明我國人民或私法人與巴拿馬人民係立於同等之地
    位，得向巴拿馬政府請求國家賠償，從而被上訴人既係巴馬
    拿國籍之私法人，基於互惠原則，亦尚難認為被上訴人得依
    我國國家賠償法之規定，提起本件訴訟。從而，被上訴人本
    於民法第一百八十四條第一項、第二項、及第一百九十一條
    第一項，及國家賠償法第三條第一項規定，請求上訴人給付
    日幣一千四百八十三萬八千零九十八元、美金三萬五千七百
    八十七元、新台幣十七萬二千零五十三元及其法定利息部分
    ，為無理由，不應准許。其假執行之聲請亦失所附麗，應併
    予駁回。原審判命上訴人如數給付，並為假執行之宣告，自
    有未洽。上訴意旨指摘原判決此部分不當，求予廢棄改判，
    為有理由。自應由本院予以廢棄改判，如主文第二項所示。
七、本件事證已臻明確，兩造其餘攻擊防禦方法及舉證，經審酌
    均於判決之結果無影響，爰不一一論述，附此敘明。
八、據上論結，本件上訴為有理由，依民事訴訟法第四百五十條
    、第七十八條，判決如主文。
中　　華　　民　　國　　96　　年　　11　　月　　7 　　日
　　　　　　　　　民事第六庭    審判長法　官  袁再興
　　　　　　　　　　　　　　　　      法　官  吳惠郁
　　　　　　　　　　　　　　　　      法　官  盧江陽
以上正本係照原本作成。
被上訴人得上訴，上訴人不得上訴。
如對本判決上訴，須於收受判決送達後20日內向本院提出上訴書
狀，其未表明上訴理由者，應於提出上訴後20日內向本院提出上
訴理由書（須按他造人數附具繕本）。
上訴時應提出委任律師為訴訟代理人之委任狀。具有民事訴訟法
第466條之1第1項但書或第2項之情形為訴訟代理人者，另應附具
律師及格證書及釋明委任人與受任人有該條項所定關係之釋明文
書影本。
                                      書記官  陳玫伶
中　　華　　民　　國　　96　　年　　11　　月　　7 　　日
                                                      Ｍ
